【裁判字號】    96,簡上,224
【裁判日期】    970606
【裁判案由】    偽造文書等
【裁判全文】
臺灣士林地方法院刑事判決             96年度簡上字第224號
上  訴  人  臺灣士林地方法院檢察署檢察官
被      告  甲○○
選任辯護人  謝震武律師
            王嘉翎律師
上列上訴人因被告偽造文書等案件，不服本院96年度簡字第561
號，中華民國96年8 月30日第一審判決（起訴書案號：95年度偵
續字第171 號），提起上訴，本院管轄之第二審合議庭判決如下
：
    主  文
原判決撤銷。
甲○○被訴行使偽造文書罪部分無罪。
被訴侵占罪部分公訴不受理。
    理  由
一、公訴意旨略以：被告甲○○為季梅臣之姪媳婦，與其夫丙○○係季梅臣在台近親，季梅臣生前則在台北市立浩然敬老院
    （下稱浩然敬老院）獨居，嗣季梅臣於民國93年11月15日因
    罹患慢性肺部阻塞等疾病進入台北市立陽明醫院（下稱陽明
    醫院）接受治療，委託被告保管其所有之北投關渡郵局（下
    稱關渡郵局）第000000-0號帳戶之存摺、印章、國民身分證
    及中央信託局2 筆定期金【存單號碼SD061309、SD144974，
    金額各為新台幣（下同）10萬元、50萬元】存單及該等款項
    ，季梅臣居住於大陸地區之子乙○○接獲其父病危消息後，
    亦於同年12月3 日來台照顧季梅臣。詎料，被告基於偽造文
    書、侵占之犯意，趁季梅臣過世而乙○○亦不知其代季梅臣
    保管上開存摺等物之際，於同年月24日，前往台北市○○區
    ○○路293 巷9 弄11號關渡郵局，盜蓋季梅臣之印章於提款
    單加以偽造，持向不知情之郵局人員行使，而領得季梅臣上
    開帳戶存款148,000 元，致生損害於關渡郵局人員該帳戶管
    理之正確性及乙○○之財產繼承權；復於同日，前往台北市
    中正區○○街○ 段49號中央信託局，持偽造之季梅臣授權委
    託書、偽簽季梅臣署押而偽造之匯出匯款申請書，向不知情
    之該局人員行使，使季梅臣之上開2 筆定期存款解約金共計
    610,763 元匯入季梅臣前揭關渡郵局帳戶內，致生損害於中
    央信託局人員對於該帳戶管理之正確性及乙○○之財產繼承
    權。迨至93年12月27日復自該帳戶轉匯612,000 元至其本人
    台新國際商業銀行北師簡易型分行帳號為00000000000000之
    帳戶內後，均侵占入己。因認被告涉犯刑法第216 條、第
    210 條行使偽造私文書罪及第335 條第1 項侵占罪嫌。
二、被訴行使偽造文書無罪部分：
  (一)按犯罪事實應依證據認定之，無證據不得認定犯罪事實；不
    能證明被告犯罪者，應諭知無罪之判決，刑事訴訟法第154
    條第2 項、第301 條第1 項分別定有明文。又所謂認定犯罪
    事實之證據，係指足以認定被告確有犯罪行為之積極證據而
    言，如未發現相當證據，或證據不足以證明，自不能以推測
    或擬制之方法，以為裁判基礎。又認定不利於被告之事實，
    需依積極證據，茍積極證據不足為不利於被告事實之認定時
    ，即應為有利於被告之認定，更不必有何有利之證據。次按
    ，刑事訴訟上證明之資料，無論其為直接證據或間接證據，
    均須達於通常一般人均不致於有所懷疑，而得確信其為真實
    之程度，始得據為有罪之認定，若其關於被告是否犯罪之證
    明未能達此程度，而有合理性懷疑之存在，致使無從形成有
    罪之確信，即不得遽為不利被告之認定（最高法院76年臺上
    字第4986號判例參照）。再刑法第210 條偽造私文書，以無
    制作權人冒用他人名義而制作該文書為要件之一，如果行為
    人基於他人之授權委託，即不能謂無制作權，自不成立該條
    之罪，最高法院亦著有47年臺上字第226 號判例足資參佐。
  (二)本件公訴人認被告涉有行使偽造私文書之罪嫌，主要係以告
    訴人乙○○之指訴及被告坦承領取上開款項，並有郵局存簿
    儲金提款單、授權書、中央信託局匯出匯款申請書、郵政跨
    行匯款申請書、關渡郵局交易明細表、被告台新銀行北師分
    行帳戶存摺影本及交易明細表為證，另以台灣台北地方法院
    公證處認證自書遺囑、季梅臣致其子乙○○之信函認季梅臣
    有意將財產交由兒子乙○○，不可能贈與被告云云，資為論
    據。
  (三)訊據被告堅決否認有何偽造文書之犯行，辯稱：季梅臣在台
    並無親人，雖居住於浩然敬老院，但若有生活上之需要，均
    由被告與夫婿丙○○共同擔負照顧之責，93年11月15日季梅
    臣因病住進台北市立陽明醫院，93年11月20日季梅臣對自己
    病情並不樂觀，故在病房內將其郵局存摺、印章、中央信託
    局定存單、身份證件等交付被告夫妻，交待這些款項用以支
    付醫療費用，如果這次有什麼萬一，就將這些錢來辦後事，
    不要參加聯合公祭，後事不要辦得太淒涼，錢如有剩下，就
    留給被告夫妻，以答謝這些年來的照顧等語，因季梅臣之病
    況不見好轉，且每日均需請看護照顧，其預估需要為數不小
    的醫療費用，故於季梅臣住進加護病房翌日提領14餘萬元，
    用以支付醫療費用；且於季梅臣過世後，依其遺願，擬花費
    17萬5 千元為季梅臣辦理後事。被告領取前述款項均係按季
    梅臣之授權而為，並非擅自偽造文書等語。經查：
    1.按被告以外之人於審判外之言詞或書面陳述，除法律有規
      定者外，不得作為證據；又被告以外之人於審判外之陳述
      ，雖不符同法第159 條之1 至第159 條之4 之規定，而經
      當事人於審判程序同意作為證據，法院審酌該言詞陳述或
      書面陳述作成時之情況，認為適當者，亦得為證據；又當
      事人、代理人或辯護人於法院調查證據時，知有第159 條
      第1 項不得為證據之情形，而未於言詞辯論終結前聲明異
      議者，視為有前項之同意，刑事訴訟法第159 條第1 項及
      第159 條之5 分別定有明文。查本判決下列所引用之各該
      被告以外之人所為審判外之陳述以及其他書面陳述，雖屬
      傳聞證據，惟當事人及辯護人於本院準備程序及審判期日
      中均表示無意見而不予爭執，且迄至言詞辯論終結前亦未
      再聲明異議，本院審酌上開證據資料製作時之情況，尚無
      違法不當之瑕疵，亦認為以之作為證據應屬適當，依刑事
      訴訟法第159 條之5 規定，認前揭證據資料均有證據能力
      ，合先敘明。
   2. 查被告於93年11月24日，前往台北市○○區○○路293 巷
      9 弄11號關渡郵局，蓋用季梅臣之印章於提款單，而領得
      季梅臣上開帳戶存款148,000 元；復於93年12月24日，前
      往台北市○○區○○街1 段49號中央信託局，書寫季梅臣
      授權其將中央信託局存款轉匯郵局帳戶之委託書1 紙，並
      於委託書上蓋用季梅臣之印章，而使承辦人員將610,763
      元匯入季梅臣前揭關渡郵局帳戶內，迨至93年12月27日被
      告復自該帳戶轉匯612,000 元至其本人台新國際商業銀行
      北師簡易型分行00000000000000帳戶之事實，除據被告供
      述在卷外，並有郵政存簿儲金提款單（見94年偵字第5343
      號卷第50頁）、授權書（見前述卷第27頁）及中央信託局
      匯出匯款申請書（見前述卷第28頁）、郵局跨行匯款申請
      書（見前述卷第30頁）、郵局查詢帳戶最近交易資料（見
      前述卷第31頁）各1 紙在卷可稽。是被告領取上開款項之
      事實洵堪認定。
    3.證人即被告之夫丙○○於本院審理時到庭具結證稱：「93
      年11月20日，我與我太太到陽明醫院去看季梅臣，時間約
      在10點半左右，一進去，季梅臣就拉著我的手，他感到非
      常恐慌，覺得自己會過不了這一關，他就叫我太太去旁邊
      沙發拿出一個信封，他把信封交給我太太，說信封內有他
      的定存單、郵局存款簿、印鑑等物，他說這個給我們，說
      從裡面扣除醫療費用的支出，若當他真的過不了這一關時
      ，也從裡面去支出辦理他的喪葬費用，若還有剩餘，就給
      我們夫妻倆，除了謝謝他這次短期住院我們的互動、照顧
      外，還說酬謝我們多年來對他的照顧」等語（見本院97年
      5月13日言詞辯論筆錄，本院卷第104頁）。公訴人雖質疑
      被告之前均稱季梅臣交待上述言詞時，只有被告在場，而
      認證人丙○○於本院所證應屬不實云云，惟查被告於94年
      1 月19日第一次接受警察訊問時，即陳述季梅臣陳述上開
      話語「是在93年11月20日陽明醫院普通病房告訴我的，當
      時有丙○○在場」等語（見94年偵字第5323號卷第21頁）
      ，證人丙○○於94年4 月22日警詢（見前述卷第4 頁）、
      94年11月16日檢察官訊問時（見前述卷第101 頁）所述與
      其於本院所述皆屬相符。公訴人又質疑關於季梅臣究竟是
      說支付醫療費用、辦理喪事剩餘的錢究竟是給被告夫妻，
      抑或給被告一人？證人丙○○所述與被告所述不合云云，
      惟本件刑事案件所列被告僅甲○○一人，並不包括其夫丙○○，故被告甲○○於歷次訊問時強調季梅臣說要給伊上
      述款項，衡情應係為強調自己有權領款，尚難以此細微出
      入即指二人所述有牴觸不符。而經原審向台北市立聯合醫
      院陽明院區調取季梅臣病歷結果，季梅臣於93年11月15日
      因氣喘咳嗽多痰由安養中心轉入陽明醫院住院，診斷為：
      心衰竭、肺水腫、肺炎、高血壓及腎衰竭，入院時意識清
      楚，於11月22日因發紺呼吸衰竭轉入加護病房，於11月23
      日下午1 時30分插管使用呼吸器治療，但意識仍屬清楚，
      可遵守口頭指示自行翻身，於12月22日意識稍微遲鈍，12
      月23日下午1 時10分轉為意識不清楚，於12月24日上午8
      時30分呈深度昏迷無意識狀態。此意識昏迷狀態一直持續
      到12月29日下午12時03分，病患因敗血症休克及多重器官
      衰竭死亡，此有台北市立聯合醫院96年4 月30日北市醫事
      字第09631203500 號函及所檢附之病情說明單、病歷資料
      在卷可稽（見原審卷第140-240 頁）。是依季梅臣之病情
      以觀，季梅臣於93年11月20日意識清楚，尚未住進加護病
      房，證人丙○○所述季梅臣於93年11月20日上午10時30分
      許，在普通病房對渠夫妻為上開言詞，並非絕無可能。尚
      難僅因證人丙○○係被告之配偶，即認其證言不實。
    4.而告訴人雖提供季梅臣之遺囑，主張季梅臣已預就遺產安
      排，遺囑交待遺產均由季梅臣之子即告訴人獨得，而認季
      梅臣不可能同意將前述郵局、中央信託局存款贈與被告云
      云。惟查告訴人於94年偵字第5323號偵查案件提出之季梅
      臣遺囑，書立時間分別為82年7 月8 日、83年3 月16日（
      見前述偵卷第63、64頁），距離本件93年11月季梅臣生病
      住院之時已逾10年，且依前述83年3 月16日書立之遺囑內
      容以觀，季梅臣83年間財產總額約130 萬元，與93年11月
      、12月被告提領之金額共計75萬餘元相差甚多。而季梅臣
      在台除被告與其夫婿丙○○外，並無其他親人，公訴人亦
      認被告取得季梅臣之郵局存摺、中央信託局定存單、印章
      等物，乃季梅臣交付被告保管之故，並非被告非法竊取，
      足見季梅臣與被告並非無往來交情，則季梅臣於93年11月
      病重之時，思忖病重住院之醫療花費及身故後喪葬費用之
      支出，認將前述75萬餘元交由被告夫妻支付醫療花費、喪
      葬費用後，若有結餘贈與被告夫妻，而為異於其10年前書
      立遺囑之安排，依情理而言，並非絕無可能。
    5.況被告雖自季梅臣郵局帳戶領款148,000 元，然其此次為
      季梅臣生病住院已支出有單據之款項即有：看護費5,700
      元（見94年偵字第5323號卷第69頁）、台北市立陽明醫院
      醫療費用12,000元、13,029元、2,988 元（見前述卷第70
      、71頁），此有各該收據附卷可證；被告夫妻於季梅臣過
      世後，原於94年1 月5 日與善得事業有限公司簽訂殯葬服
      務契約，約定花費175,000 元辦理喪事，簽約當日並已付
      款85,000元，因誦經、花果等支出13,700元，此亦有合約
      書、收據存卷可查（見前述卷第72-78 頁），總計有單據
      支出部分即已達132,417 元；而自中央信託局解約取款金
      額匯入季梅臣郵局帳戶，爾後轉帳612,000 元入被告台新
      銀行北師分行帳戶，因被告台新銀行北師分行原有自己之
      存款，為免混淆，且一人在同一銀行不得申請二帳戶，故
      另於94年1 月5 日以其夫丙○○之名義在台新銀行開立新
      帳戶，並將前述612,000 元存入帳戶，迄未動用等情，有
      台新國際銀行存款餘額證明書在卷可稽（見前述偵卷第81
      頁），足見被告辯稱：係季梅臣同意渠以前開款項支付醫
      藥費、殯葬費，並同意若有結餘贈與其夫妻，且其領款係
      用於支應季梅臣之醫藥費、殯葬費，餘款另立專戶存於銀
      行，其並非擅自偽造季梅臣文書取款等情，並非無據。
    6.綜上所述，被告辯稱季梅臣生前同意其領取上開款項以支
      應醫療費用、喪葬費用，並同意將餘款交由被告處理一節
      ，並非無可能。本件既仍有合理懷疑存在，尚難使本院確
      信被告係未經季梅臣授權擅自提領上開款項而應負偽造文
      書罪責。
    7.至於被告於原審96年7 月30日準備程序時雖為認罪之陳述
      （見原審卷第135 頁），惟被告於本院辯稱：本件訴訟自
      告訴人提出告訴，迄原審96年7 月30日開庭時已2 年半之
      久，其往來檢察署、法院奔波已感心力交瘁，經原審勸諭
      被告與告訴人和解，並安排法院調解委員協助調解，經與
      告訴代理人劉永良調解結果，被告應於本案判決確定後3
      日內給付50萬元整，並由辯護人謝震武律師擔任付款之保
      證人，告訴人應撤回相關民刑事訴訟，並於非告訴乃論案
      件當庭表明全案係雙方誤解所致，且就本案不提起上訴，
      故當庭告訴代理人向原審陳明全案係雙方誤解所致，其為
      息事寧人亦本於雙方約定而為認罪之陳述，詎料一審判決
      後，告訴人違背雙方約定請求檢察官上訴，故其亦決定為
      自己的清白辯駁，於本院不再為認罪之陳述等語。經查被
      告自偵查、原審準備程序原均為否認犯罪之陳述，有歷次
      開庭筆錄在卷可稽，然經原審安排調解，被告與告訴代理
      人達成前述約定（詳見原審卷第137 頁調解紀錄表），告
      訴代理人陳明本案係出於雙方誤解所致後，筆錄記載被告
      即為認罪之陳述，堪信被告所稱其係為息事寧人所以為認
      罪之陳述等情，應為事實。則該認罪之陳述縱能認係被告
      自白犯罪，因依前述證據足以認定被告自白與事實不符，
      故本院並未逕依其於原審之陳述而為其有罪之判決。
  (四)此外，復查無其他積極證據足資認定被告有何偽造文書之犯
    行，此部分既不能證明被告犯罪，依法應為無罪判決之諭知
    。
三、被訴侵占罪公訴不受理部分：
  (一)按告訴乃論之罪，其告訴應自得為告訴之人知悉犯人之時起
    ，於6 個月內為之；告訴或請求乃論之罪，未經告訴、請求
    或其告訴、請求經撤回或已逾告訴期間者，應諭知不受理之
    判決，刑事訴訟法第237 條第1 項及第303 條第3 款分別定
    有明文。次依刑法第338 條準用同法第324 條之規定，直系
    血親、配偶、同財共居親屬或其他5 親等內血親或3 親等內
    姻親之間犯侵占罪章之罪者，須告訴乃論，刑法第338 條、
    第324 條第2 項皆有明文規定。
  (二)查季梅臣係於93年12月29日死亡，有台北市立陽明醫院診斷
    證明書在卷可稽（見94年偵字第5323號卷第26頁），公訴人
    認被告領取郵局存款之93年11月24日、領取中央信託局解約
    定存金之93年12月24日、將款項轉存入被告自己帳戶之涉嫌
    侵占之犯罪時間93年12月27日，均在季梅臣死亡前，故依公
    訴人起訴之犯罪事實以觀，被告係涉嫌侵占季梅臣之財產，
    而非涉嫌侵占乙○○繼承之遺產。則被告所犯侵占罪，因被
    告與被害人季梅臣具有三親等姻親關係，依刑法第338 條準
    用同法第324 條第2 項之規定，須告訴乃論。本件被害人季
    梅臣死亡後，其直系血親乙○○於94年3 月9 日提出書狀具
    體指明對被告提出告訴，並未逾越告訴期間，其告訴雖屬合
    法；惟告訴人授權之代理人劉永良業於96年7 月30日原審開
    庭時，當庭表示不追究被告了（見原審卷第135 頁），顯有
    撤回告訴之意。被告被訴侵占罪部分，既經告訴代理人撤回
    告訴，依照上開說明，被告被訴侵占罪部分即應諭知不受理
    之判決。
四、本院審理後，認為應對被告為無罪、不受理判決，已如前述
    ，則原審援引檢察官起訴書所載認被告犯刑法第216 條、第
    210 條行使偽造私文書罪及第335 條第1 項侵占罪，尚有未
    洽，公訴人認原判決量刑過輕提起上訴雖無理由，然原審判
    決既有前開違誤，自應由本院將原判決撤銷，改判如主文第
    2 、3 項所示。另簡易案件之上訴由地方法院管轄之第二審
    合議庭辦理，如認應為無罪、不受理之諭知，係屬刑事訴訟
    法第451 條之1 第4 項但書第3 款之情形，應依同法第452
    條之規定，改依通常程序自為第一審判決，逕為無罪、不受
    理之諭知（法院辦理刑事訴訟簡易程序案件應行注意事項第
    14點參照），附此敘明。
據上論斷，應依刑事訴訟法第455 條之1 第1 項、第3 項、第45
2 條、第369 條第1 項前段、第364 條、第301 條第1 項、第
303 條第3 款，判決如主文。
本案經檢察官吳維雅到庭執行職務。
中    華    民    國    97    年    6      月    6    日
                  刑事第四庭審判長法  官  趙文卿
                                  法  官  高雅敏
                                  法  官  洪慕芳
以上正本證明與原本無異。
如不服本判決，應於收受送達後10日內向本院提出上訴狀，其未
敘述上訴理由者，應於上訴期間屆滿後20日內向本院補提理由書
狀（均須按他造當事人之人數附繕本）。
                                  書記官  林靜枝
中    華    民    國    97    年    6      月    6    日


司法院資訊處製作；財團法人民間司法改革基金會備份。
